最高法院刑事判決　　　　　　　　　　　　　　　八十六年度台上字第五九四二號
　　上　訴　人　台灣高等法院檢察署檢察官
　　被　　　告　甲○○
　　　　　　　　乙○○
右上訴人因被告等偽造文書案件，不服台灣高等法院中華民國八十五年一月十一日第
二審判決（八十四年度上訴字第五五三三號，起訴案號：台灣板橋地方法院檢察署八
十三年度偵續字第二○號），提起上訴，本院判決如左：
    主  文
原判決撤銷，發回台灣高等法院。
    理  由
本件原判決以公訴意旨略以：被告甲○○、乙○○分別為告訴人蔡陳碎桃之子及孫，
明知坐落台東縣成功鎮○○段六、八、八之一、二十二地號等土地，仍登記為蔡陳碎
桃之名義，非經其同意不得變賣，竟共同意圖為自己不法之所有，獲悉居住台東之王
東吉等人有意購買土地，乃於民國八十二年三月七日晚上，在台北縣三重市○○路○
段一一八巷二號三樓蔡陳碎桃住處，利用蔡陳碎桃不注意之際，竊取蔡陳碎桃所有之
上開四筆土地所有權狀及身分證、印章，於翌日夥同王東吉、鄭清文、陳添興等人搭
機至台東，偽造蔡陳碎桃名義與吳孝勇訂立買賣契約，以新台幣（下同）二百八十五
萬元之價格賤售，得手後，甲○○即分五十萬元與乙○○花用，嗣經蔡陳碎桃發現上
情，並經被告甲○○、乙○○向台灣板橋地方法院檢察署自首，因認被告等共同涉犯
刑法第二百十條之偽造私文書罪及同法第三百二十條第一項之竊盜罪嫌等情，惟經審
理結果，不能證明被告等犯罪，因而維持第一審諭知被告等無罪之判決，駁回檢察官
在第二審之上訴，固非無見。
惟查(一)、審理事實之法院，對於被告之犯罪證據，應從各方面詳予調查，以期發現真
實，苟非調查之途徑已窮，而被告之犯罪嫌疑仍屬不能證明，要難遽為無罪之判斷。
原判決以被告甲○○於偵查中供稱：證人王東吉、鄭文清、陳添興及被告乙○○於八
十二年三月七日晚上十一、十二時許至伊住處談論上述土地政府徵收之事，當時告訴
人在場，囑伊回台東瞭解，翌日即隨同王東吉等人搭機至台東，赴地政事務所申請徵
收圖，瞭解上述土地業經政府計畫徵收後，當晚即決定出賣上述土地予買受人吳孝勇
，且買賣契約書上蔡陳碎桃之指印，係告訴人蔡陳碎桃親自按捺，事前並經陳添興向
告訴人口述契約內容，當時伊與被告乙○○均在場等語（見八十二年度偵字第一○三
六一號卷第十八頁、第二十五頁背面、第四十六頁、第四十八頁正面）。因認證人王
東吉等及乙○○確曾在甲○○家中與告訴人談論上開土地經政府公告徵收之情事，告
訴人曾囑甲○○回台東瞭解詳情，且土地買賣契約書上蔡陳碎桃之指印係告訴人於瞭
解契約內容後始親自按捺等情為真實，甲○○嗣後附和告訴人之指訴與事實不符云云
，為判決無罪理由之一。然卷查甲○○於偵查中供稱：「八十二年三月八日我盜用我
母親蔡陳碎桃之印章，冒用其名義將其所有四筆土地出賣予吳孝勇」、「（訂約時）
沒有（告訴我母親）」、「（蔡陳碎桃）沒有授權我去賣」、「（陳添興與你訂契約
書後是否又陳述給你媽聽）有的，但他意志（識）不清，可能不懂他的意思。」「（
契約書上蔡陳碎桃的指印）是陳添興拿（拉）我母親的手蓋的。」等語（見八十二年
度偵字第一○三六一號卷第三頁背面、第十八頁、第二十七頁正面），與原判決上開
論述已不盡相符。究竟告訴人是否有授權被告等出售土地，已非無疑義﹖且被告甲○
○、乙○○係分別於八十二年六月十二日及同年六月十七日向台灣板橋地方法院檢察
署自首偽造文書出售告訴人土地之犯行，而告訴人則遲至同年六月十八日始提出告訴
，有該署八十二年度偵字第一○三六一號、一○六三四號、一○七三一號卷可稽。被
告等如無此犯行，何以會相繼自首，原判決對此與被告等犯罪是否成立，至有相關之
事項，亦未詳加調查說明，遽謂被告等之自白及告訴人之指訴為不可採，自有可議。
(二)、刑法第二百十條之偽造私文書罪，以無制作權之人冒用他人名義而制作該文書為
成立要件，且該罪為即成犯，不因被害人之事後追認，而能阻卻犯罪之成立。原判決
依憑被告乙○○、證人王東吉、鄭文清、陳添興等於偵審中之供述，認定王東吉等三
人於八十二年三月七日晚上十一、二時許，至甲○○住所談論土地徵收及買賣事宜時
，告訴人當時亦在場，並取出土地所有權狀交與甲○○，授權其出售土地，買賣契約
書上告訴人之印章及指印係告訴人自己加蓋為無罪判決理由之一（見原判決理由三之
(三)）。然卷查被告甲○○除前開於偵查中之供述外，於第一審及原審審理中，復一再
供稱：未經告訴人之授權擅自出售土地，買賣契約書係於八十二年三月八日晚上簽訂
，告訴人之簽名係伊所簽，印章係當時在台東縣成功鎮由乙○○取出加蓋，代理人之
印章係渠本人親自加蓋，指印係翌日（九日）回台北後由陳添興拉告訴人之手捺的等
情（見第一審卷第四十七頁正面、第五十三頁正面、第六十一頁、第六十八頁，原審
卷第二十六頁背面、第四十六頁正面、第五十八頁背面）；乙○○於偵查中亦供稱：
「我不知道（告訴人有無授權甲○○賣土地）」（見偵字第一○三六一號卷第十四頁
背面）；證人王東吉於第一審證稱：「（買賣契約書上蔡陳碎桃）名字是甲○○簽的
。」「（買方吳孝勇及出賣代理人甲○○印章）是三月八日晚在我家（台東縣成功鎮
）一同訂約時蓋的及簽訂契約書的，（蔡陳碎桃之指模、印章）在台北甲○○家中蓋
的。」等語（見第一審卷第一○○頁、第一五八頁）。依卷附之買賣契約書其同時加
蓋代理人甲○○、賣主蔡陳碎桃、買主吳孝勇印章之處，除雙方當事人簽章處外，尚
有契約第六條下端及附註：「總價款新台幣二百八十五萬元於八十二年三月八日一次
付清」之末等處。該二處三個印章由上而下依次為甲○○、蔡陳碎桃、吳孝勇，且緊
接加蓋，有該契約書可按（見偵字第一○七三一號卷第十三頁）。如該三個印文係如
王東吉所言分二次用印，且蔡陳碎桃印文係訂約之翌日才在三重市加蓋，衡諸常情何
以會加蓋於兩印章之間而仍緊接為之，且賣方未用印前買方豈願先行付清價款﹖王東
吉此部分證言是否可信，已非無疑義而待究明。又甲○○、乙○○上開供述如果無訛
，被告等如未經授權出售土地，則彼等於簽訂契約當時即偽簽告訴人之署押並加蓋告
訴人之印章於其上及收取價款，當時買賣契約書是否能謂尚未製作完成，能否因事後
告訴人加蓋指印而認定其無偽造文書之犯行，亦非全無審酌之餘地。原判決對此均未
詳加調查說明，難謂已盡調查之能事。(三)、被告乙○○否認有參與偽造蔡陳碎桃名義
之土地買賣契約書，並以未曾保管蔡陳碎桃印章，契約書上之印章係甲○○取出加蓋
云云置辯。然依前開甲○○之供述該買賣契約書係八十二年三月八日晚上在台東縣成
功鎮王東吉家簽訂，由乙○○取出蔡陳碎桃之印章加蓋於其上。又依卷附之蔡陳碎桃
戶籍謄本之記載，其係於八十二年三月八日自台東縣成功鎮○○街六十三號遷出台北
縣三重市○○路○段一一八巷二號三樓（見原審卷第八十三頁）。而乙○○於第一審
供稱：「我將蔡陳碎桃之戶籍遷至三重，亦是用此印章、身分證。」等語（見第一審
卷第七十頁正面）。如果無訛，則其遷移戶籍時所使用之蔡陳碎桃印章與買賣契約書
上所蓋之印章是否相同，如是，則其印章從何而來，此因與判斷被告等上開辯解及供
述，何者為可信及乙○○有無參與偽造文書之犯行，至有相關，自有詳加調查之必要
。告訴人於原審曾聲請向台東縣成功鎮戶政事務所調取該遷移戶籍申請書（見原審卷
第七十八頁），以查明上開疑義。原審未加調查，復未說明其理由，難謂已盡職權調
查之能事。上訴意旨指摘原判決不當，尚非無理由，應認有撤銷發回之原因。
據上論結，應依刑事訴訟法第三百九十七條、第四百零一條，判決如主文。
中      華      民      國    八十六    年      十      月     九       日
                              最高法院刑事第七庭
                                  審判長法官  董  明  濡
                                        法官  丁  錦  清
                                        法官  賴  忠  星
                                        法官  林  茂  雄
                                        法官  林  錦  芳
      右正本證明與原本無異
                                              書  記  官
中      華      民      國    八十六    年       十     月     十七     日
